【裁判字號】    97,上易,969
【裁判日期】    970916
【裁判案由】    詐欺
【裁判全文】
臺灣高等法院刑事判決                 97年度上易字第969號
上  訴  人  臺灣板橋地方法院檢察署檢察官
被      告  乙○○
上列上訴人因被告詐欺案件，不服臺灣板橋地方法院96年度易字
第2811號，中華民國96年12月31日第一審判決（聲請簡易處刑案
號：臺灣板橋地方法院檢察署96年度偵緝字第234號），提起上
訴，本院判決如下：
    主  文
上訴駁回。
    理  由
一、公訴意旨略以被告乙○○依一般社會通見，可預見詐騙集團
    經常利用電信門號撥打電話施用詐術使被詐騙人將款項匯入
    其指定之人頭帳戶，以掩飾其犯行，並藉此逃避檢警人員之
    追緝，且此種犯罪類型於社會中早已屢見不鮮，業已預見其
    所申辦之電話門號，有可能遭他人做為犯罪之用，竟不違反
    其本意，而基於幫助他人詐欺取財之不確定故意，先自民國
    94年12月24日起至95年1月10日止，在不詳處所以每張行動
    電話門號易付卡新臺幣（下同）1千元之代價購得如附表行
    動電話門號易付卡，並於95年1月10日16時40分許在高雄市
    左營區○○路與大中路口，著手以每張易付卡1千8百元之價
    格，將前開行動電話門號易付卡販售與章岡義，以賺取差價
    ，而章岡義（另經臺灣高雄地方法院檢察署以95年度偵字第
    2809號提起公訴）基於意圖為自己不法所有，強取乙○○所
    有前揭行動電話門號易付卡，旋經警於同日17時30分許，在
    高雄市○○區○○路1號前查獲，前揭行動電話門號易付卡
    始未遭詐騙集團使用。因認被告涉犯刑法第30條第1項前段
    、第339條第3項、第1項幫助詐欺未遂罪嫌。公訴人認被告
    涉有前揭詐欺罪嫌，無非係以被告之供述、證人章岡義、梁
    錦輝、梁錦榮、謝文惠、丙○○、甲○○、丁○○、王建成
    、梁忠信、陳俊龍、黃俊憲之證述、行動電話預付卡228張
    、南屏電信股份有限公司開通申請表36張、行動電話預付卡
    申請書104張及客戶資料卡41張為其論據。
二、按被告未經審判證明有罪確定前，推定其為無罪；犯罪事實
    應依證據認定之，無證據不得認定犯罪事實，刑事訴訟法第
    154條定有明文。又不能證明被告犯罪者，應諭知無罪之判
    決，刑事訴訟法第301條第1項亦定有明文。復刑事訴訟法上
    所謂認定犯罪事實之證據，係指足以認定被告確有犯罪行為
    之積極證據而言，該項證據自須適合於被告犯罪事實之認定
    ，始得採為斷罪資料；而認定不利於被告之事實，須依積極
    證據，苟積極證據不足為不利於被告事實之認定時，即應為
    有利於被告之認定，更不必有何有利之證據。且刑事訴訟上
    證明之資料，無論其為直接或間接證據，均須達於通常一般
    之人均不致有所懷疑，而得確信其為真實之程度，始得據為
    有罪之認定，若其關於被告是否犯罪之證明未能達此程度，
    而有合理懷疑之存在，致使無從形成有罪之確信，根據「罪
    證有疑，利於被告」之證據法則，即不得遽為不利被告之認
    定，最高法院29上字第3105號、30年上字第816號、76年台
    上字第4986號判例亦著有明文。其以情況證據（即間接證據
    ）斷罪時，尤須基於該證據在直接關係上所可證明之他項情
    況事實，本乎推理作用足以確證被告有罪，方為合法，不得
    徒憑主觀上之推想，將一般經驗上有利被告之其他合理情況
    逕予排除，最高法院32年上字第67號判例亦有明文。末按刑
    法上詐欺罪之成立，要以加害者有不法取得財物之意思而實
    施詐欺行為，被害者因此行為，致表意有所錯誤而為財產上
    處分，受有損害，且加害者所用行為，堪認為詐術者，始足
    當之，亦據最高法院19年度上字第1699號、46年度台上字第
    260號等判例闡釋甚明。而我國對於幫助犯之處罰係建立在
    共犯從屬性之理論，是幫助者著手於幫助行為，仍尚未使該
    行為具備可罰性而應開始發動刑罰權，必於正犯即被幫助者
    開始著手實行犯罪行為之時，幫助者始獲得附麗之依據而具
    備可罰性。查證人章岡義於警詢、偵查中均供稱透過綽號「
    小柳」向被告購買易付卡，買來之後再轉賣給其他人等語（
    見高雄市政府警察局左營分局刑事調查卷第5、6頁、95年度
    偵字第2809號卷第38頁）。證人梁錦輝、梁錦榮、梁錦輝女
    友謝文惠證稱其與被告四人原本南下到高雄遊玩，到了左營
    ，被告下車嗣後才知道被告遭人持槍搶奪易付卡等語（見高
    雄市政府警察局左營分局刑事調查卷第26頁正、反面、第24
    頁、第30頁），足認被告所供其帶人去辨易付卡，買來後再
    轉賣一節，應堪屬實。本案乃因被告之親友梁錦輝、梁錦榮
    、謝文惠等人陪同被告至高雄，販賣易付卡予章岡義，其間
    被告與章岡義因買賣易付卡事宜發生口角，繼而相互扯扯鬥
    毆，始為警查獲。且章岡義因本案犯行，由臺灣高雄地方法
    院檢察署檢察官以違反槍砲彈藥刀械管制條例第8條第4項及
    刑法第330條第1項、第2項加重強盜未遂罪提起公訴，其中
    並未涉及詐欺或幫助詐欺罪之犯行，有上開起訴書在卷可參
    （見原審卷第39至40頁）。又附表一所示易付卡申請租用人
    於警詢或偵查中，或直陳係自己申請並出售他人，或證稱係
    遭人冒用其名義申請等語（見95年度偵字第2809號偵查卷第
    17至25頁、第79至81頁）。再核以卷附之南屏電信股份有限
    公司開通申請表36張、行動電話服務申請書104張及遠傳易
    付卡客戶資料卡41張（見高雄市政府警察局左營分局刑事調
    查卷第58至75頁、第116至220頁、第76至115頁），可知扣
    案之易付卡均係向各電信公司申請而來，並非被告以詐騙等
    方法取得。且扣案之易付卡均尚未供人播打使用，尚無任何
    被害人指訴，接收自附表一所示之門號對其行使詐術。公訴
    人並未提出詐騙集團有著手以附表一所示門號之易付卡播打
    電話，施行詐術等犯罪用途之積極證據，被告僅係單純搜集
    附表一所示門號之易付卡，應可確認。基於共犯從屬性之理
    論，幫助者即被告固已著手於幫助行為，然正犯即詐欺集團
    尚未著手實行詐術之犯罪行為，被告單純搜購易付卡之行為
    ，即因詐欺集團人員末以附表一所示門號之易付卡播打電話
    施行詐術而不具可罰性。綜上，並無積極證據證明詐騙集團
    有以附表一所示被告所搜購之易付卡供作犯罪之用途，而被
    告單純搜購之易付卡之行為，現行法亦無處罰之明文，公訴
    人所舉事證，尚有合理之懷疑，無以確信被告行為該當於幫
    助詐欺罪之構成要件，揆諸首開法條規定及說明，本案核屬
    不能證明被告犯罪，應為無罪之諭知，以昭審慎。至公訴人
    於原審聲請傳訊附表二編號1證人章岡義，以釐清章岡義是
    否曾經成功地向被告購買易付卡，並持之詐騙他人。然證人
    章罔義經原審傳喚未到，且因本案尚無被幫助之正犯，尚無
    任何正犯之著手行為，章岡義之前是否曾經成功地向被告購
    買易付卡，並持之詐騙他人，與本案並無關連，故認無傳訊
    之必要。又公訴人聲請傳訊附表二編號2被告之兄弟即證人
    梁錦榮、梁錦輝，以釐清在與章岡義見面之前，被告已先偽
    填另付卡行動電話申請書，並已以該易付卡撥打至不詳年籍
    姓名之被害人，以遂行詐欺取財之事實。然公訴人並未提出
    詐騙集團有著手以附表一所示門號之易付卡播打電話，施行
    詐術等犯罪用途之積極證據已如前述，故被告在與章岡義見
    面之前，是否已先偽填易付卡行動電話申請書並曾撥打予被
    害人，即與本案無涉，且公訴人起訴之犯罪事實，被告所為
    係幫助詐欺「未遂」之犯行，公訴人尚無從證明有何「遂行
    」詐欺取財之事實。應認無傳訊之必要。另公訴人聲請傳訊
    易付卡申請租用人即附表二編號3「丙○○」等25名證人，
    並聲請由原審送相關單住鑑定被告之筆跡與「丙○○」等另
    付卡申請書上所書寫之筆跡是否相符，以證明被告偽填另付
    卡申請書申辯附表一所示之另付卡，並持以遂行幫助詐欺等
    事實。然本案公訴人並未起訴被告有偽造署押或偽造文書之
    犯行，若公訴人認被告有此部分犯行，自得另行分案偵查，
    應認無傳訊附表二編號3之25名證人，及鑑定被告筆跡之必
    要。按被告經起訴之前揭幫助詐欺犯行，既無正犯之存在，
    幫助犯自無從成立，即不成立犯罪，該起訴之部分既不成立
    犯罪，自難與公訴人上訴所指之與他部之偽造文書等發生一
    部及全部之裁判上一罪之關係。公訴人上訴請求傳訊前揭之
    證人以證明被告有無偽造文書及聲請檢附本案卷證資料，向
    內政部警政署刑事警察局請求惠予鑑定被告乙○○所書寫之
    筆跡，是否與「丙○○」、「丁○○」、「王建成」及「梁
    忠信」等人在臺灣大哥大股份有限公司、南屏電信股份有限
    公司及遠傳電信股份有限公司之行動電話預付卡申請書內所
    書寫之內容相同，均係證明被告是否涉犯偽造署押或偽造文
    書等罪嫌，與本案已認定被告不成立幫助詐欺罪之部分，難
    認有何發生一部及全部之裁判上一罪之關係等，是公訴人之
    請求核無必要。
三、原審經審理結果，認無其他積極證據足資證明被告有公訴人
    所指之前開犯行，而為被告無罪之諭知，尚無不合，公訴人
    上訴指摘原判決不當，為無理由，應予駁回。
四、被告經合法傳喚無正當理由於審理期日未到庭，爰不待其陳
    述逕行判決。
據上論斷，應依刑事訴訟法第368條、第371條判決如主文。
本案經檢察官曾忠己到庭執行職務。
中    華    民    國    97    年    9     月    16    日
                  刑事第九庭  審判長法  官 陳貽男
                                    法  官 周盈文
                                    法  官 許宗和
以上正本證明與原本無異。
不得上訴。
                                    書記官 林淑貞
中    華    民    國    97    年    9     月    23    日
附錄：本案論罪科刑法條全文
附表一：
  ┌──┬────────┬────┬────────────────────┐
  │編號│時間（年.月.日）│申裝人  │行動電話門號                            │
  ├──┼────────┼────┼────────────────────┤
  │1   │94.12.22        │陳云蓮  │0000-000-000                            │
  ├──┼────────┼────┼────────────────────┤
  │2   │94.12.24        │戴杏曲  │0000-000-000 0000-000-000 0000-000-000  │
  │    │                │        │0000-000-000 0000-000-000 0000-000-000  │
  ├──┼────────┼────┼────────────────────┤
  │3   │94.12.24        │楊芝蘋  │0000-000-000 0000-000-000 0000-000-000  │
  │    │                │        │0000-000-000 0000-000-000 0000-000-000  │
  ├──┼────────┼────┼────────────────────┤
  │4   │94.12.24        │趙瑛鎔  │0000-000-000 0000-000-000 0000-000-000  │
  │    │                │        │0000-000-000 0000-000-000 0000-000-000  │
  ├──┼────────┼────┼────────────────────┤
  │5   │94.12.25        │王淑滿  │0000-000-000 0000-000-000 0000-000-000  │
  │    │                │        │0000-000-000 0000-000-000 0000-000-000  │
  ├──┼────────┼────┼────────────────────┤
  │6   │94.12.25        │林玫杏  │0000-000-000 0000-000-000 0000-000-000  │
  │    │                │        │0000-000-000 0000-000-000 0000-000-000  │
  ├──┼────────┼────┼────────────────────┤
  │7   │94.12.25        │張秀菊  │0000-000-000 0000-000-000 0000-000-000  │
  │    │                │        │0000-000-000 0000-000-000 0000-000-000  │
  ├──┼────────┼────┼────────────────────┤
  │8   │94.12.25        │陳俊龍  │0000-000-000 0000-000-000 0000-000-000  │
  │    │                │        │0000-000-000 0000-000-000 0000-000-000  │
  ├──┼────────┼────┼────────────────────┤
  │9   │94.12.25        │黃麗娥  │0000-000-000                            │
  ├──┼────────┼────┼────────────────────┤
  │10  │94.12.27        │鄭清華  │0000-000-000 0000-000-000 0000-000-000  │
  │    │                │        │0000-000-000 0000-000-000 0000-000-000  │
  ├──┼────────┼────┼────────────────────┤
  │11  │94.12.28        │馬永貴  │0000-000-000 0000-000-000 0000-000-000  │
  │    │                │        │0000-000-000 0000-000-000 0000-000-000  │
  ├──┼────────┼────┼────────────────────┤
  │12  │94.12.28        │李杰玉  │0000-000-000 0000-000-000 0000-000-000  │
  │    │                │        │0000-000-000 0000-000-000 0000-000-000  │
  ├──┼────────┼────┼────────────────────┤
  │13  │94.12.28        │黃建峰  │0000-000-000 0000-000-000 0000-000-000  │
  │    │                │        │0000-000-000 0000-000-000 0000-000-000  │
  ├──┼────────┼────┼────────────────────┤
  │14  │94.12.30        │王燦銘  │0000-000-000 0000-000-000 0000-000-000  │
  │    │                │        │0000-000-000 0000-000-000 0000-000-000  │
  ├──┼────────┼────┼────────────────────┤
  │15  │94.12.30        │黃進忠  │0000-000-000 0000-000-000 0000-000-000  │
  │    │                │        │0000-000-000 0000-000-000 0000-000-000  │
  ├──┼────────┼────┼────────────────────┤
  │16  │94.12.30        │丁○○  │0000-000-000                            │
  │    ├────────┤        ├────────────────────┤
  │    │95.01.05        │        │0000-000-000 0000-000-000 0000-000-000  │
  │    │                │        │0000-000-000 0000-000-000               │
  ├──┼────────┼────┼────────────────────┤
  │17  │95.01.09        │張恭議  │0000-000-000 0000-000-000 0000-000-000  │
  │    │                │        │0000-000-000 0000-000-000 0000-000-000  │
  ├──┼────────┼────┼────────────────────┤
  │18  │95.01.09        │陳國欽  │0000-000-000 0000-000-000 0000-000-000  │
  │    │                │        │0000-000-000 0000-000-000 0000-000-000  │
  ├──┼────────┼────┼────────────────────┤
  │19  │95.01.09        │林明德  │0000-000-000 0000-000-000 0000-000-000  │
  │    │                │        │0000-000-000 0000-000-000 0000-000-000  │
  ├──┼────────┼────┼────────────────────┤
  │20  │95.01.09        │廖秀玉  │0000-000-000 0000-000-000 0000-000-000  │
  │    │                │        │0000-000-000 0000-000-000 0000-000-000  │
  ├──┼────────┼────┼────────────────────┤
  │21  │95.01.09        │丙○○  │0000-000-000 0000-000-000 0000-000-000  │
  │    │                │        │0000-000-000 0000-000-000 0000-000-000  │
  ├──┼────────┼────┼────────────────────┤
  │22  │95.01.09        │柳東華  │0000-000-000 0000-000-000 0000-000-000  │
  │    │                │        │0000-000-000 0000-000-000 0000-000-000  │
  ├──┼────────┼────┼────────────────────┤
  │23  │95.01.09        │李淑美  │0000-000-000 0000-000-000 0000-000-000  │
  │    │                │        │0000-000-000 0000-000-000 0000-000-000  │
  ├──┼────────┼────┼────────────────────┤
  │24  │95.01.09        │梁忠信  │0000-000-000 0000-000-000 0000-000-000  │
  │    │                │        │0000-000-000 0000-000-000 0000-000-000  │
  ├──┼────────┼────┼────────────────────┤
  │25  │95.01.09        │陳元恭  │0000-000-000 0000-000-000 0000-000-000  │
  │    │                │        │0000-000-000 0000-000-000 0000-000-000  │
  ├──┼────────┼────┼────────────────────┤
  │26  │95.01.09        │劉建從  │0000-000-000                            │
  ├──┼────────┼────┼────────────────────┤
  │27  │95.01.09        │黃俊憲  │0000-000-000 0000-000-000 0000-000-000  │
  │    │                │        │0000-000-000 0000-000-000 0000-000-000  │
  ├──┼────────┼────┼────────────────────┤
  │28  │95.01.10        │高明德  │0000-000-000 0000-000-000 0000-000-000  │
  │    │                │        │0000-000-000 0000-000-000 0000-000-000  │
  ├──┼────────┼────┼────────────────────┤
  │29  │95.01.10        │王建成  │0000-000-000 0000-000-000 0000-000-000  │
  │    │                │        │0000-000-000 0000-000-000 0000-000-000  │
  ├──┼────────┼────┼────────────────────┤
  │30  │95.01.10        │甲○○  │0000-000-000 0000-000-000 0000-000-000  │
  │    │                │        │0000-000-000 0000-000-000 0000-000-000  │
  ├──┼────────┼────┼────────────────────┤
  │31  │95.01.10        │余玉民  │0000-000-000 0000-000-000 0000-000-000  │
  │    │                │        │0000-000-000 0000-000-000 0000-000-000  │
  ├──┼────────┼────┼────────────────────┤
  │32  │                │無      │0000-000-000 0000-000-000 0000-000-000  │
  │    │                │        │0000-000-000 0000-000-000 0000-000-000  │
  │    │                │        │0000-000-000 0000-000-000 0000-000-000  │
  │    │                │        │0000-000-000 0000-000-000 0000-000-000  │
  │    │                │        │0000-000-000 0000-000-000 0000-000-000  │
  │    │                │        │0000-000-000 0000-000-000 0000-000-000  │
  │    │                │        │0000-000-000 0000-000-000 0000-000-000  │
  │    │                │        │0000-000-000 0000-000-000 0000-000-000  │
  │    │                │        │0000-000-000 0000-000-000 0000-000-000  │
  │    │                │        │0000-000-000 0000-000-000 0000-000-000  │
  │    │                │        │0000-000-000 0000-000-000 0000-000-000  │
  │    │                │        │0000-000-000 0000-000-000 0000-000-000  │
  │    │                │        │0000-000-000 0000-000-000 0000-000-000  │
  │    │                │        │0000-000-000 0000-000-000 0000-000-000  │
  │    │                │        │0000-000-000 0000-000-000 0000-000-000  │
  │    │                │        │0000-000-000 0000-000-000 0000-000-000  │
  │    │                │        │0000-000-000 0000-000-000 0000-000-000  │
  │    │                │        │0000-000-000 0000-000-000 0000-000-000  │
  │    │                │        │0000-000-000 0000-000-000 0000-000-000  │
  └──┴────────┴────┴────────────────────┘
附表二：（證人清單）
  ┌──┬──────────────────────────────────┐
  │編號│ 證人姓名                                                           │
  ├──┼──────────────────────────────────┤
  │ 1  │ 章岡義                                                             │
  ├──┼──────────────────────────────────┤
  │ 2  │ 梁錦輝、梁錦榮                                                     │
  ├──┼──────────────────────────────────┤
  │ 3  │陳云蓮、戴杏曲、楊芝蘋、趙瑛鎔、王淑滿、林玫杏、張秀菊、陳俊龍、黃麗│
  │    │娥、鄭清華、馬永貴、李杰玉、黃建峰、王燦銘、黃進忠、丁○○、張恭議、│
  │    │陳國欽、林明德、廖秀玉、柳東華、李淑美、陳元恭、劉建從、高明德、余玉│
  │    │民                                                                  │
  └──┴──────────────────────────────────┘


司法院資訊處製作；財團法人民間司法改革基金會備份。
